臺灣高等法院臺中分院民事判決　　　九十三年度上易字第三二九號
　　　上 　訴　 人　庚○○　.
　　　兼訴訟代理人　己○○
　　　視同上 訴 人　辛○○
　　　　　　　　　　丁○○
　　　　　　　　　　戊○○
　　　　　　　　　　丙○○
　　　法定代 理 人　壬○○
　　　訴訟代 理 人　甲○○
　　　被　上 訴 人　乙○○
右當事人間請求分割共有物事件，上訴人對於中華民國九十三年七月二十三日臺灣臺
中地方法院九十一年度訴字第一二八九號第一審判決提起上訴，本院於民國九十三年
十一月二日言詞辯論終結，判決如左：
    主    文
原判決廢棄。
兩造共有坐落台中縣大肚鄉○○段三四二地號土地，地目建、面積八七九．一六平方
公尺應予分割，其分割方法如附圖丙案所示Ａ部分面積二九．０八平方公尺分歸上訴
人丙○○取得；Ｂ部分面積一一六．三三平方公尺分歸上訴人辛○○取得；Ｃ部分面
積二０三．五七平方公尺分歸上訴人己○○按應有部分七分之六、丁○○按應有部分
七分之一比例維持共有取得；Ｄ部分面積一一六．三二平方公尺分歸被上訴人乙○○
取得；Ｅ部分面積一一六．三二平方公尺分歸上訴人財政部國有財產局中區辦事處取
得；Ｆ部分面積一一六．三二平方公尺分歸上訴人戊○○按應有部分四分之一、庚○
○按應有部分四分之三之比例維持共有取得；Ｇ部分面積一八一．二二平方公尺由兩
造按如附表所示之原應有部分比例維持共有。
第一、二審訴訟費用由兩造按附表所示原應有部分比例負擔。
    事實及理由
甲、程序方面：
一、本件為分割共有物之訴，其訴訟標的對於共同訴訟之各人必須合一確定，茲雖僅
    庚○○提起第二審上訴，依民事訴訟法第五十六條第一項第一款規定，其效力及
    於未經上訴之同造當事人己○○、辛○○、丁○○、戊○○、丙○○、財政部國
    有財產局臺灣中區辦事處，合先敘明。
二、按訴訟繫屬中為訴訟標的之法律關係，雖移轉於第三人，於訴訟無影響；但第三
    人如經兩造同意，得聲請代當事人承當訴訟。民事訴訟法第二百五十四條第一項
    定有明文。本件訴外人即原共有人趙香原為坐落台中縣大肚鄉○○段三四二地號
    土地所有權人之一，其所有權應有部分比例為二十四分之四，因趙香已於日據時
    代大正五年七月八日死亡，被上訴人國有財產局在原審係以趙香遺產管理人之地
    位應訴，嗣因九十二年六月十八日，原登記為趙香所有之上開土地應有部分，業
    經變更登記為國有，並以財政部國有財產局為管理機關，有土地登記簿謄本、土
    地所有權部查詢資料在原審卷可稽，被上訴人國有財產局並在原審聲明承當訴訟
    ，兩造亦均陳明同意由其承當訴訟，核與上開規定無違，應由被上訴人國有財產
    局承當本件訴訟，先予明。
乙、實體方面：
一、被上訴人起訴主張：坐落台中縣大肚鄉○○段三四二地號土地（地目：建、面積
　　八七九．一六平方公尺，下稱系爭土地）為兩造所共有，系爭土地並無因物之使
　　用目的不能分割之情形，共有人間亦無不分割之約定，因共有人全體無法協議分
　　割，爰以訴請求分割。又系爭土地北側臨八米寬公道，南邊臨水利溝渠，為使系
　　爭土地分割後能充分利用，故於分割時應留設六米通路，以供分割後取得未與公
　　路相連接土地對外通行之用，而斟酌系爭土地日後利用便利性及共有人全體之利
　　益，應以依如附圖甲案所示方法為分割最為妥洽，上訴後則變更為請求依附圖戊
　　案分割等語。並上訴聲明：駁回上訴。及補充陳述：原審為求公平及兼顧兩造利
　　益，仔細考量各種利弊得失，審酌各共有人之意願、利害關係、分割後之經濟效
　　用、全體共有人之利益、整體社會經濟價值、公平原則等因素，採用戊案分割，
　　殊值贊同，請維持原審判決。
二、上訴人則以：(一)上訴人國有財產局中區辦事處部分及上訴人庚○○、己○○、丁
    ○○、戊○○、丙○○部分：上訴人六人均同意採用附圖丙案為分割方案。上訴
    人庚○○、己○○、丁○○、戊○○、丙○○並以系爭土地係都市計畫內之住宅
    區，地目為建，坐落在系爭土地西側之同段三七六之四地號國有土地地目則為道
    ，屬道路用地，戊案分配予國有財產局之Ｅ部分土地未必能達到合併使用或造成
    地形完整之目的，況戊案之分割方式與各共有人現行分管或使用現狀不符，分割
    後，地上建物與土地歸屬不相一致，將有地上建物遭拆除情事發生，對相關共有
    人之利益有所損害，徒增將來處理之困擾，且違反大多數共有人之意見。再因國
    有財產局同意採丙案分割，上訴人等亦均同意採丙案分割，因該方案符合各共有
    人目前實際占用之現狀，除闢建南北向之六米道路外，並不須要拆除任何使用中
    之房舍，足以維護各共有人之最大利益，且分割後各區塊土地仍甚方整，均能單
    獨供為完整之用途，未造成任何土地資源之浪費。此外，丁○○願與己○○繼續
    維持共有，戊○○願與庚○○繼續維持共有等語，資為抗辯。上訴人六人並上訴
    聲明：(1)原判決廢棄。(2)右廢棄部分，改判決坐落台中縣大東段三四二地號土地
    、地目建、面積八七九．一六平方公尺，應依附圖丙案予以分割。(二)上訴人辛○
    ○部分：同意採用戊案為分割方案。至其餘上訴人提出之方案，損人不利己，未
    考量整體利益，讓人無法認同。並聲明：請求維持原判決。
三、經查，被上訴人主張系爭土地為兩造共有，各共有人之應有部分如附表所示，且
    共有人間無不分割之約定，系爭土地亦無因物之使用目的不能分割之情形，並共
    有人全體即兩造無法達成分割之協議等情，且為上訴人所不爭，並有土地登記簿
    謄本、土地所有權部查詢資料可按，堪信為真正。再系爭土地地目為「建」，並
    經編訂為都市計劃內住宅區，且系爭土地北側面臨有四公尺計畫道路，有台中縣
    大肚鄉公所九十一年四月二十四日肚鄉工字第○九一○○○四七六五號函、九十
    一年六月十九日肚鄉工字第○九一○○○七四九○號函在原審卷可按，系爭土地
    之使用目的、性質尚非不能分割，茲兩造間既未訂有不分割之特約，已如前述，
    且兩造於本件訴訟中，就分割方法各有主張、意見分歧，顯未能達成分割之協議
    ，而依系爭土地之使用目的又無不能分割之情事，核與民法第八百二十三條第一
    項規定相符，則被上訴人請求分割共有物，即屬有據，應予准許。
四、再查，系爭土地北臨四米計畫道路即台中縣大肚鄉○○村○○街，南臨水溝及水
    利地，東西兩邊均未臨路一節，有台中縣大肚鄉公所九十一年六月十九日肚鄉字
    第0910007490號函及所附地籍圖謄本一份在原審卷可稽（見原審卷第五十四、五
    十五頁），另系爭土地上如現場圖Ａ（鐵架造平房）、Ｅ及Ｆ（土角厝平房）部
    分建物為上訴人丙○○所有，Ｂ（三層樓房）部分建物為上訴人辛○○所有，Ｃ
    部分（東半邊為己○○所有之加高蓋瓦磚造平房，西半邊為丁○○所有之蓋瓦磚
    造平房，原審卷第七十五頁即本判決所附現場圖誤載為三層樓房）分別為己○○
    、丁○○所有，Ｄ（蓋瓦磚造平房）部分建物為上訴人己○○所有，Ｇ（鋼骨架
    二層鐵皮屋）部分為上訴人己○○所有，餘為空地等情，業經原審會同台中縣清
    水地政事務所勘測、及本院勘驗屬實，有勘驗筆錄及所繪現場略圖、台中縣清水
    地政事務所九十一年七月十九日清地測字第09101249800號函及所附現場圖一份
    在卷可稽，系爭土地因僅北側面臨四公尺計畫道路，其餘三側並無既有或計畫道
    路通過，分割後分得未面臨道路土地之共有人日後對外通行將有困難，故兩造均
    同意分割後保留如附圖戊案所示Ｇ、Ｉ部分土地或保留附圖丙所示土地由兩造仍
    維持共有，以作為開闢六公尺寬道路供通行使用，自屬可採。再本院斟酌同意採
    用附圖丙案者（除辛○○以外之其餘上訴人六人）其所有權應有部分比例合計為
    二十四分之十六（即三分之二），同意採用附圖戊案者（上訴人辛○○、被上訴
    人）其所有權應有部分比例合計為二十四分之八（即三分之一），丙案顯較符合
    多數共有人之意願；另丙案除戊○○及庚○○分得部分非其現使用地外（該部分
    己○○使用中，己○○亦同意採用丙案，分割後之使用較無爭議），餘均與各使
    用人現使用位置相符，可保留較多建築物，並避免各共有人因分得土地與其現使
    用位置不同而產生之紛端，至趙信崇分得土地（Ｄ部分）雖不能與其父親辛○○
    分得土地（Ｂ部分）相連，惟其北臨四米計畫道路、東臨六米私設道路，交通便
    利，其所受之利益並不低於與辛○○土地相連之利益，尚非完全不利於被上訴人
    。本院審酌上情，認以丙案為最符合全體共有人之利益，爰依該案所示分割。至
    被上訴人及上訴人辛○○主張採用之附圖戊案，除有前開丙案戊○○、庚○○分
    得位置現為己○○使用與現狀不符外，尚有被上訴人分得位置（Ｃ部分）現為上
    訴人己○○、丁○○使用（有如上所述之建物），與共有人使用現狀不相符，分
    割後必增加將來拆除建物之糾紛，且與多數共有人多年分管使用系爭土地之現況
    不符，既為其餘三分之二共有人反對，足認不符合大多數共有人之利益，基於公
    平及全體共有人利益之原則，爰不予採用，附此明。再依丙案分割結果，各共
    有人分得土地雖有裡外之分，然因均有適當之聯外道路，且經各共有人同意無須
    補償，自不須互為補償，附此明。
五、綜上所述，本件被上訴人起訴請求分割系爭土地，為有理由，應予准許，爰就系
    爭土地依附圖丙案所示方法分割。原審未予詳查並考量大多數共有人之意願，遽
    依附圖戊案所示方案分割，尚有未洽。上訴人指摘原審判決不當，求予廢棄改判
    ，為有理由，應由本院予以廢棄改判如主文第二項所示。
六、本件事證已臻明確，兩造其餘攻擊防禦方法，經審酌對判決結果均無影響，爰不
    逐一論述，併此敘明。
七、再因共有物分割、經界或其他性質上類似之事件涉訟，由敗訴當事人負擔訴訟費
    用顯失公平者，法院得酌量情形，命勝訴之當事人負擔其一部。民事訴訟法第八
    十條之一定有明文。本件為請求分割共有物之訴訟，系爭土地之共有人均隨時得
    以訴請求分割，而系爭土地之分割於共有人全體均有利益，故認應由共有人全體
    按原應有部分比例負擔訴訟費用為當。
據上論結，本件上訴為有理由，依民事訴訟法第第四百五十條、第七十八條、第八十
一條第二款、第八十五條第一項前段，判決如主文。
中　　　華　　　民　　　國　　九十三　　年　　 十一　　 月　　 十六　　 日
~B1民事第七庭審判長法　官　簡清忠
~B2　　　　　　　　法　官　盧江陽
~B3　　　　　　　　法  官　陳賢慧
右為正本係照原本作成。
不得上訴。
~B 　 　　　　　　書記官　瑞芳
中　　　華　　　民　　　國　　九十三　　年　　 十一　　 月　　 十六　　 日
                                                                        Ｂ
~FO：
附表：
┌─────┬────────┬────────────────────┐
│共　有　人│ 應　有　部　分 │ 備　　　　　 　　　　　　　　　　　 註 │
├─────┼────────┼────────────────────┤
│中華民國　│ 二十四分之四　 │ 管理機關：財政部國有財產局 　　　　　　│
├─────┼────────┼────────────────────┤
│辛○○　　│ 二十四分之四　 │　　　　　　　　　　　　　 　　　　　　 │
├─────┼────────┼────────────────────┤
│丁○○　　│ 二十四分之一　 │　　　　　　　　　　　　　 　　　　　　 │
├─────┼────────┼────────────────────┤
│戊○○　　│ 二十四分之一　 │　　　　　　　　　　　　　　　　　　　　│
├─────┼────────┼────────────────────┤
│己○○　　│ 二十四分之六　 │　　　　　　　　　　　　　 　　　　　　 │
├─────┼────────┼────────────────────┤
│庚○○　　│ 二十四分之三　 │　　　　　　　 　　　　　　　　　　　　 │
├─────┼────────┼────────────────────┤
│丙○○　　│ 二十四分之一　 │　　　　　　　　　　　　　　　　　　　　│
├─────┼────────┼────────────────────┤
│乙○○　　│ 三六○分之六○ │　　　　　　　　　　　　　　　　　　　　│
└─────┴────────┴────────────────────┘
